【裁判字號】    92,訴,783
【裁判日期】    920729
【裁判案由】    履行契約等
【裁判全文】
臺灣台中地方法院民事判決  九十二年度訴字第七八三號
    原      告  靖武營造股份有限公司
    法定代理人  甲○○
    訴訟代理人  劉佳田律師
    被      告  乙○○      住.
    訴訟代理人  涂榆政律師
                蕭彩綾律師
右當事人間請求履行契約等事件，本院判決如左：
    主    文
被告應給付原告新台幣貳佰柒拾壹萬陸仟貳佰壹拾貳元，及自九十二年三月二十六日
日起至清償日止按年息百分之五計算之利息。
訴訟費用由被告負擔。
本判決於原告以新台幣玖拾萬元供擔保後，得假執行。但被告如於假執行程序實施前
，以新台幣貳佰柒拾壹萬陸仟貳佰壹拾貳元或等值之中國農民銀行南屯分行可轉讓定
期存單為原告供擔保後，得免為假執行。
    事    實
甲、原告方面：
一、聲明：
（一）本位聲明：被告應給付原告新台幣（以下同）二百七十一萬六千二百一十二元
      及自起訴狀繕本送達翌日起至清償日止按年息百分之五計算之利息；訴訟費用
      由被告負擔；願供擔保請准予宣告假執行。
（二）備位聲明：被告於原告以新台幣二百七十一萬六千二百一十二元及自起訴狀繕
      本送達翌日起至清償日止之利息債權，對訴外人仁美工程企業股份有限公司（
      以下簡稱仁美公司）之財產強制執行無效果或不足額時，應就該金額或不足額
      部分給付之；訴訟費用由被告負擔；願供擔保請准宣告假執行。
二、陳述
（一）本位聲明部分─履行契約（併存之債務承擔）
    １訴外人仁美公司（甲方）於八十九年一月日十一日邀同被告（乙方）及原告（
      丙方）成立協議書及同月二十四日切結書，在協議書約定「針對後續驗收完成
      之工程保留款中之約新台幣參仟肆佰萬元處理方式，三方面同意丙方之各廠商
      欠款金額（含未兌現支票）由甲方以伍成額度償還。其中壹成現金支付，肆成
      切結保證，待驗收完成甲方領取到工程保留款時，十日內再由甲方開立相同金
      額之現金票，交換該肆成之切結書。若經台南科學園區籌備處撥放該工程保留
      款確定後，甲方未依約支付肆成欠款，則乙方願負全責。」即約定「若經台南
      科學園區籌備處撥放該工程保留款確定後，甲方未依約支付肆成欠款，則乙方
      （即被告）願負全責」，此係被告承擔債務之証據，爰依債務承擔契約之法律
      關係，訴請被告給付該承擔之債務，
    ２前開台南科學園區籌備處工程保留款已確定並撥放，如被告對此事實有爭執，
      請鈞院函台南科學園區籌備處查：「台南科學園區污水處理廠第一期工程，（
      工程編號為ＳＢＩＰ─八六─０五二號）工程保留款是否已確定撥放？」
（二）備位聲明─保証契約：
      如前開主張未為接受，爰依保証契約之法律關係，請求如備位聲明
（三）本件原告請求之基礎事實同一，原告追加變更均合乎民事訴訟法第二百五十五
      條規定。
（四）原告對仁美公司之工程款債權是否確定，並不影響本件訴訟：被告對原告提出
      之協議書及切結書均不爭執，即應依其承諾內容負給付之責任，本件原告係依
      協議書及切結書請求，被告如欲免責應証明仁美企業公司已清償完畢，非由原
      告証明債權已確定。
（五）依南部科學工業園區管理局九十二年五月六日南三字０九二０００七一四六號
      函記載「保固金於九十一年四月三日發放完畢」，算至原告起訴之九十二年二
      月十八日時，請求權時效尚未消滅。何況，原告自簽訂協議書及切結書後，即
      多次向仁美公司及被告催促求償，均有案可查。
（六）雖八十九年一月二十四日切結書中有「保証」之字樣，但全文係指，切結保証
      在十日內以現金票支付原告，乙方若無法履行，被告願切結負全責，且該切結
      書係依八十九年一月二十一日之協議書而來，觀之該協議書記載為「其中一成
      現金，四成切結保証」可知保証係「切結保証」之意，非保証契約。
（七）原告本人非律師，雖見文書上有保証，但與保証契約是否相同並不清楚，經闡
      釋後當可更正陳述，與禁反言無關，如果係保証契約，何以當事人欄不載明保
      証人、主債務人，以示區別，並且協議書全文只有切結保証。可知切結書係指
      切結保証之意，非保証契約，被告顯有誤解。
三、證據：提出協議書、切結書原本各一份，並聲請本院向台南科學園區籌備處（按
    已改為南部科學工業園區管理局）查詢本件工程保留款是否已確定並撥放。
乙、被告方面：
一、聲明：求為判決駁回原告之訴及願供擔保免為執行宣告，訴訟費用由原告負擔。
二、陳述：
（一）被告就程序上先主張先訴抗辯權：
      查原告就本件起訴之請求權基礎改依民法第七百三十九條之保證請求，並以切
      結書為證據方法，然按民法第七百四十五條之規定「保證人於債權人未就主債
      務人之財產為強制執行而無效果前，對於債權人得拒絕清償。」是被告主張先
      訴抗辯權，即縱認原告對於訴外人仁美公司確有如伊請求金額之債權，則依法
      原告應先就本件之主債務人即仁美公司之財產為強制執行無效果後，始能依保
      證關係請求被告給付。
（二）在保留前項之先訴抗辯之前提下，無論依原告所提切結書或協議書內容，被告
      負擔保證責任之先決要件均為訴外人仁美公司「已領取到」工程保留款，及未
      於十日內給付現金票予原告，故原告應就訴外人仁美公司是否已領取到工程保
      留款一節盡舉證責任：
    查依原告所提出之「切結書」所記載之文字為「茲甲方（即被告）願保證乙方
      （即仁美公司）於台南科學園區污水處理廠第一期工程驗收完成後，若經台南
      科學園區籌備處撥放工程保留款約新台幣參仟肆佰萬元時，應於十日內將乙方
      積欠丙方（即原告）之肆成工程款含稅金額計新台幣貳佰柒拾壹萬陸仟貳佰壹
      拾貳元．．．以現金票支付丙方，並收回本切結書。以上乙方若無法履行本協
      議，則甲方願負全責。」換言之，被告需負保證責任係繫於仁美公司經台南科
      學圍區籌備處撥放工程保留款約新台幣參仟肆佰萬元時，且未於十日內將其積
      欠原告之肆成工程款含稅金額計新台幣貳佰柒拾壹萬陸仟貳佰壹拾貳元以現金
      票支付原告時始發生，被告對於上揭條件已成就一事仍否認之，故原告自應就
      此先盡舉證責任。
    承上，由於前揭切結書係本於另一份協議書而來，故自有一併探討協議書內容
      之必要，查兩造另簽立之協議書之前言即「約因」處記載「待工程驗收完成甲
      方（即仁美公司）領取工程保留款時，  再依比例償還各協力廠商之工程欠款
      」及第一項記載「針對後續驗收完成後之工程保留款中之約新  台幣參仟肆佰
      萬元處理方式．．．待驗收完成甲方領取到工程保留款時，十日內再由甲方開
      立相同金額之現金票，交換該肆成之切結書．．．若經台南科學園區籌備處撥
      放該工程保留款確定後，甲方不未依約支付肆成欠款，則乙方（即被告）願負
      全責。」故益證仁美公司是否確實領取到南部科學園區管理處撥放之工程保留
      款三千四百萬元一節，攸關被告負擔保證責任之條件是否成就，被告對此條件
      成就一節仍否認之，故原告自應負擔舉證責任。
（三）又，退萬步言，縱原告能舉證證明訴外人仁美公司已領取到系爭工程保留款（
      被告仍否認之），則原告遲至九十二年二月十八日始提起本件訴訟，則原告之
      請求權似亦已罹於承攬報酬請求權之兩年短時效而告消滅，被告自無給付義務
      ：按「主債務人所有之抗辯，保證人得主張之」，民法第七百四十二條訂有明
      文，故縱本件中原告能舉證證明訴外人仁美公司已領取到系爭工程保留款（被
      告仍否認之），則由於原告與訴外人仁美公司間之債權關係為承攬報酬請求權
      ，則自原告得向訴外人仁美公司請求之時起迄今亦應已逾二年，故被告援引訴
      外人仁美公司對於原告得主張之時效抗辯對原告主張，故原告之請求權亦罹於
      時效而消滅，被告亦無給付義務。
（四）反對原告追加請求權基礎、反對原告變更訴之聲明為先備位之訴。
（五）原告對於公司之工程款債權金額為何？是否已確定？查原告與訴外人仁美公司
      間之工程款債權金額尚無法確定，因為據瞭解原告業已就系爭工程款債權另向
      鈞院聲請對訴外人仁美公司核發支付命令（九十二年促字第三二六九八號，肆
      股），但該支付命令業經仁美公司依法提出異議（請見被證二號），故依法原
      告之聲請將被視為起訴而進入通常民事訴訟程序，被告認為原告與仁美公司間
      之債權存在與否及得否請求等，均與本件兩造間之債權是否存在影響重大，為
      免裁判發生歧異，故被告聲請鈞院裁定停止訴訟。
（六）原告是否對仁美公司請求並強制執行無效果？承上，原告與仁美公司間之工程
      款爭議尚無確定判決，自不可能有所謂原告已對仁美公司強制執行無效果之可
      能。
（七）原告主張系爭協議書及切結書之約定為債併存之債務承擔係係曲解契約文義，
      亦顯有「禁反言」之問題，故其主張顯無理由：
    查最高法院八十六年台上字第三八七三號判決謂：「按探求契約當事人之真意
      ，應通觀契約全文，依誠信原則，從契約之主要目的及經濟價值等作全盤之觀
      察，若契約文字，有辭句模糊，或文意模兩可時，固不得拘泥於所用之辭句，
      但解釋之際，並非必須捨辭句而他求。」故可知在解釋契約當事人真意時不能
      違反契約明確之文義而為解釋，合先敘明。
    查原告另先位主張本件系爭契約係併存之債務承擔，無非係以兩造於八十九年
      一月二十一日所簽之「協議書」及同年月二十四日所簽之「切結書」為據，惟
      查：查依原告所提出之「協議書」所記載之第一條文字為「．．．其中壹成現
      金支付，肆成切結保證．．．，交換該肆成之切結書．．．甲方未依約支付肆
      成欠款，則乙方願負全責。」等語，上揭條款之文義已甚為明確，即由被告以
      保證人之地位而參與簽署協議書，後再由雙方依協議書之約定由被告交付切結
      書予原告，而此條款之「願負全責」即屬保證責任而言，此亦得由同份協議書
      第二條末段文字「．．．則該責任廠商肆成切結保證書自動無效」等語可證，
      故原告竟誤解條款文義而否認此項協議書之約定為保證責任，進而主張上揭約
      定係所謂的併存之債務承擔，至無理由。
    再者，原告前並未委任律師擔任訴訟代理人，故原告自撰之起訴狀及準備書狀
      中所表達之主張及文句始為原告內心之真意，查原告既已明確表示「本件所依
      據之法律關係為保證關係」，並就兩造何以成立保證之法律關係有相當篇幅之
      陳述，足見原告自始即認為被告係立於保證人之地位，故原告及被告於簽立協
      議書及切結書時所合致之  意思表示為保證契約，應無疑義。應不容原告另委
      任律師擔任訴訟代理人後，基於訴訟結果可能不利於己之考量，而改行提出併
      存之債務承擔云云，顯有違「禁反言」之原則並有延滯訴訟及浪費司法資源之
      嫌。
三、證據：提出協議書一份、本院九十二年度促字第三二六九八號支付命令一份、民
    事異議狀一份等影本為證
    理    由
一、程序方面：
    原告起訴狀起訴係依前揭協議書主張依民法第二百二十九條之給付遲延及同法第
    一百八十四條之侵權行為規定提起本訴，起訴狀送達後，審理中改以前揭協議書
    及切結書為據，先位請求依債務承擔法律關係，後位請求依保證債務規定，請求
    被告給付，雖被告不同意其變更及追加，惟查，其請求之基礎事實相同，且不甚
    礙被告之防禦及訴訟終結，符合民事訴訟法第二百五十五條第一項第二款及第七
    款之規定，應予淮許。
二、得心證之理由：
（一）兩造爭執要旨：
      原告起訴主張訴外人仁美公司（甲方）於八十九年一月日十一日邀同被告（乙
      方）及原告（丙方）成立協議書及同月二十四日切結書，在協議書約定「針對
      後續驗收完成之工程保留款中之約新台幣參仟肆佰萬元處理方式，三方面同意
      丙方之各廠商欠款金額（含未兌現支票）由甲方以伍成額度償還。其中壹成現
      金支付，肆成切結保證，待驗收完成甲方領取到工程保留款時，十日內再由甲
      方開立相同金額之現金票，交換該肆成之切結書。若經台南科學園區籌備處撥
      放該工程保留款確定後，甲方未依約支付肆成欠款，則乙方願負全責。」即約
      定「若經台南科學園區籌備處撥放該工程保留款確定後，甲方未依約支付肆成
      欠款，則乙方（即被告）願負全責」，此係被告承擔債務，今該保留款已撥放
      確定，仁美公司卻未將該四成債務共二百七十一萬六千二百一十二元支付原告
      ，自應由被告代為給付，爰依債務承擔契約之法律關係，訴請被告給付該承擔
      之債務等語；被告則以本件依前揭之協議書及切結書之文義觀之應屬保證債務
      ，被告主張先訴抗辯權，且原告應先證明其對仁美公司有債權存在，並且本件
      工程保留款由法院扣押，不是仁美公司所能自由支配，不符合協議書之條件，
      原告不能依協議書請求被告給付等詞置辯。
（二）原告主張之事實，已據其提出與所述相符之協議書、切結書原本各一份為證，
      經本院向南部科學工業園區理局查詢結果，本件工程保留款計新台幣六千二百
      二十四萬九千九百六十四元，已於九十年二月二十日撥付新竹地院等語，有該
      局九十二年六月二十四日南營字第０九二００一０一五一號函一份在卷足證，
      被告亦不爭執兩造間有前揭協議書及切結書之訂立，及仁美公司未支付原告前
      揭四成欠款之事實，是原告之主張，可認為真實。
（三）原告主張之事實已認定如上，惟本件之法律關係為何？原告是否可以向被告請
      求給付？茲分述如下：
    查最高法院八十六年台上字第三八七三號判決謂：「按探求契約當事人之真意
      ，應通觀契約全文，依誠信原則，從契約之主要目的及經濟價值等作全盤之觀
      察，若契約文字，有辭句模糊，或文意模兩可時，固不得拘泥於所用之辭句，
      但解釋之際，並非必須捨辭句而他求。」此為解釋契約當事人真意時之準則。
      本件訴外人仁美公司承攬訴外人南部科學工業園區理局之工程，仁美公司並轉
      包工程予原告等人，其後因仁美公司財務周轉不靈，無法繼續完成該工程及支
      付次承攬人之原告等人之轉包工程報酬，惟為完成仁美公司對南部科學工業園
      區理局之後續工程，而有本件之協議及切結書之訂立，此可由前揭之協議書及
      切結書之內容推知，惟因仁美公司已周轉不靈，故為確保原告等人之權利，而
      由被告承諾於「若經台南科學園區籌備處撥放工程保留款確定後，仁美公司未
      依約支付肆成欠款，則被告願負全責」，有前揭之協議書第一款約定在卷可參
      ，其真意為以「台南科學園區籌備處撥放工程保留款確定，且仁美公司未依約
      支付肆成欠款」為條件，被告願負代為支付該肆成欠款之義務，是本件兩造間
      實為附條件之債務承擔契約已明，被告所辯本件為保證契約，並進而抗辯其有
      先訴抗辯權，無可採信。
    其次，南部科學工業園區理局函覆本件工程保留款計新台幣六千二百二十四萬
      九千九百六十四元，已於九十年二月二十日撥付新竹地院等語，及訴外人仁美
      公司亦未支付原告本件欠款，已認定如上，該保留款雖非由仁美公司領取，係
      由法院加以扣押，惟其與由仁美公司領取之情形無異，亦即原告等已依協議完
      成後續之工程，使南部科學工業園區理局得以完成驗收而撥款，原告等人之義
      務已完成，該保留款亦用以清償仁美公司之債務，由仁美公司受利，自應認定
      該保留款已撥放仁美公司，始符合公平法則，至原告與仁美公司間之報酬請求
      權是否存在，並不在該條件之內，本件自可不必審酌，亦不必停止本件訴訟，
      是本件被告付款之條件已完成亦明。
（三）從而原告據以提起本訴，請求被告給付新台幣貳佰柒拾壹萬陸仟貳佰壹拾貳元
      ，及自起訴狀繕本送達被告之翌日即九十二年三月二十六日日起至清償日止按
      年息百分之五計算之利息，即無不合，應予准許。
三、假執行之宣告：
    原告陳明願供擔保，聲請宣告假執行，核無不合，爰酌定相當擔保金額准許之。
四、本件南部科學工業園區理局係於九十年二月二十日撥付新竹地院，且仁美公司亦
    未付款，至原告提起本件訴訟之九十二年二月十八日（有本院收狀章戳蓋於起狀
    可證）尚未逾二年，亦即本件原告自得請求被告給付時起，未超過二年，本件請
    求權自無時效完成可言。另原告以預備訴訟之方式為先後位訴訟之請求，本院認
    為其先位之訴有理由，自無庸就後位之訴為審酌。
五、結論：原告之訴為有理由，依民事訴訟法第七十八條、第三百九十條第二項、第
    三百九十二條，判決如主文。
中      華      民      國    九十二    年      七      月    二十九    日
                                臺灣台中地方法院民事第一庭
~B法      官  林清鈞
右為正本係照原本作成
如對本判決上訴，須於判決送達後廿日內向本院提出上訴狀
中      華      民      國    九十二    年      七      月    三十      日
~B法院書記官


司法院資訊處製作；財團法人民間司法改革基金會備份。
